---
title: Estructura y funcionamiento de la industria manufacturera de la pesca y la acuicultura nacional.
author:
  - name: Andrea Araya Arriagada
    email: andrea.araya@ifop.cl
    affiliations: 
        - name: Instituto de Fomento Pesquero
          address: Av. Blanco Encalada 839
          city: Valparaíso
abstract: |
  En la industria manufacturera de la pesca y acuicultura, en 2022, operaron entre Arica y Magallanes un total de 615 empresas dueñas de 696 plantas. A nivel nacional destacaron las regiones de Los Lagos y Biobío, siendo la subdivisión de consumo humano la cual concentró la mayor cantidad de plantas (n = 465), seguida por los Derivados de Algas (n = 195) y consumo animal (n = 36). 
keywords: 
  - Industria Manufacturera
  - Concentración
date: last-modified
bibliography: bibliography.bib
format:
  elsevier-pdf:
    keep-tex: true
    journal:
      name: Journal Name
      formatting: preprint
      model: 3p
      cite-style: super
---
```{r}
#| echo: false
#| warning: false
library(tidyverse)
library(readxl)

plantas_empresas <- read_excel("tablas.xlsx", sheet = "Tabla_1b") 

plantas_2022 <- read_excel("tablas.xlsx", sheet = "Tabla_2b") 

plantas_2018_2022 <- read_excel("tablas.xlsx", sheet = "Tabla_3a") 

funcionamieto_2018_2022 <- read_excel("tablas.xlsx", sheet = "Tabla_3b") 

```


# Introducción

El proyecto Monitoreo Económico de la Industria Pesquera y Acuícola Nacional tiene como propósito generar información técnica, en el ámbito económico y social, que la Subsecretaría de Pesca y Acuicultura (SSPA) requiere para el desarrollo de sus funciones. Este informe reporta los resultados comprometidos en el segundo objetivo específico del proyecto, en su versión 2022, que dice relación con la estructura y el funcionamiento de la industria manufacturera nacional de productos pesqueros y acuícolas. El análisis se centra en la actividad de transformación o manufactura, etapa productiva donde confluye la mayor parte de los desembarques y cosechas. Para caracterizar la estructura de la industria se utilizaron indicadores de concentración, desigualdad, inestabilidad e integración, mientras que el funcionamiento se describió en función del número de plantas, ubicación geográfica y volúmenes de materia prima y producción. 

# Metodología

La industria manufacturera fue clasificada en tres subdivisiones de acuerdo a los tipos de productos elaborados: consumo humano, consumo animal y derivados de algas, para una adecuada caracterización del sector. Desde una perspectiva general, el funcionamiento de cada subdivisión industrial fue descrita en términos del número de plantas y su ubicación geográfica, la composición de la materia prima y las líneas de elaboración, junto al periodo de funcionamiento (días operativos). En términos de estructura, se utilizaron los elementos clásicos de caracterización estructural de la industria, concentración e integración. 

Para identificar las empresas que participaron de la actividad manufacturera, se utilizó el RUT de cada unidad productiva. En este contexto, se dieron tres opciones: 1) una planta es una unidad empresarial; 2) si dos o más plantas figuran bajo el mismo RUT, se acumularon los volúmenes en una única unidad empresarial; y 3) si dos o más plantas funcionan bajo la figura del multi RUT, se identificó el Holding que los agrupa, el cual fue considerado como una unidad empresarial. En la @tbl-a se presenta un detalle de la clasificación de las empresas según su RUT, para el 2022.

```{r}
#| label: tbl-a
#| tbl-cap: Número de plantas y empresas, según clasificación del RUT. 2022.
#| echo: false
knitr::kable((plantas_empresas)[,1:3])

```

# Resultados

Durante el 2022, la industria manufacturera del sector pesquero y acuícola, estuvo conformada por 615 empresas propietarias de 696 plantas de proceso. Cabe destacar que el 38% (266) de estas plantas son unidades de pequeño tamaño productivo (menos de 50 toneladas anuales), con marcada temporalidad, dedicadas a etapas intermedias de la elaboración de productos para consumo humano y al secado y/o picado de algas. La @tbl-b presenta la distribución del número de establecimientos por subdivisión industrial y región.

```{r}
#| label: tbl-b
#| tbl-cap: Número de establecimientos por subdivisión industrial y Región. 2022.
#| echo: false
knitr::kable((plantas_2022)[,1:5])

```

A nivel nacional, la manufactura de productos para consumo humano se llevó a cabo en 465 plantas, donde 41 concentraron el 80% del volumen, con un tamaño productivo promedio de 35 mil toneladas al año. Situación similar se observó en la industria de algas, que reportó actividad productiva en 195 plantas, 19 de estas concentraron el 50% del volumen, con un promedio anual de 3,8 mil toneladas anuales. En el caso de la industria de harina y aceite, en total 36 plantas reportaron producción, y 18 dieron cuenta del 91% del volumen, con un promedio de 34,6 mil toneladas anuales.

En la @tbl-c se reporta el tamaño del parque industrial de manufacturas pesqueras y acuícolas, en el periodo 2018-2022. Respecto del 2021, se observó un aumento del 10% en el número de establecimientos de consumo humano (42 plantas), y una reducción del 7% en consumo animal (3 plantas) y del 15% en derivados de algas (15 plantas).

```{r}
#| label: tbl-c
#| tbl-cap: Número de establecimientos por subdivisión industrial. 2018-2022.
#| echo: false
knitr::kable((plantas_2018_2022)[,1:6])

```
Los registros referidos al funcionamiento de las instalaciones, muestran que en el periodo 2018-2022, las plantas permanecieron sin operación productiva entre un 43% y 48% del año, lo cual equivale entre 5 y 6 meses, aproximadamente. El 2022 se observó una contracción en el promedio de días paralizados, respecto de lo observado entre 2017 y 2019 (@tbl-d). Según los resultados de la encuesta de operación industrial (EOI), que recoge datos de la manufactura de la pesca, la principal causa de paralización de las plantas fue la falta de abastecimiento.

```{r}
#| label: tbl-d
#| tbl-cap: Cantidad de días paralizados en las plantas manufactureras. 2018-2022.
#| echo: false
knitr::kable((funcionamieto_2018_2022)[,1:6])

```


# References {-}
